臺灣高等法院刑事判決　　　　　　　　　　　　　　九十三年度上訴字第二八四號
　　上　訴　人　臺灣臺北地方法院檢察署檢察官
　　被　　　告　丁○○
　　上　訴　人
　　即　被　告　乙○○
　　選任辯護人　余鐘柳律師
右上訴人等因被告偽造文書等案件，不服臺灣臺北地方法院九十二年度訴字第一一○
一號，中華民國九十二年十二月二日第一審判決（起訴案號：臺灣臺北地方法院檢察
署九十二年度偵字第一一六九一號）提起上訴，本院判決如左：
    主  文
原判決關於乙○○部分撤銷。
乙○○無罪。
其他上訴駁回。
    事  實
一、公訴意旨略以：被告丁○○與乙○○係父女關係，分別為中國中青黨第三產業黨
    部（下稱中青黨）主任委員及職員，中青黨旨在輔導中小企業兼辦銀行貸款業務
    ，緣旭菖有限公司（設台北市中山區○○○路○段七十二號十一樓之九，下稱旭
    菖公司）負責人林郁珽（原名林柏旭，另案起訴），亟需資金週轉，即思向銀行
    申辦貸款以籌措資金，而於民國九十年七月間某日，經甲○○之介紹得知中青黨
    可代為洽辦，林郁珽允以貸款金額之一成為代價，委由丁○○代為協助辦理向花
    蓮區中小企業銀行（下稱花蓮企業銀行）蘆洲分行（設台北縣蘆洲市○○路一三
    五號）申辦中小企業小額週轉金簡便貸款，丁○○即將貸款之事委由乙○○處理
    。詎林郁珽、丁○○、乙○○明知依旭菖公司八十八年及八十九年營利事業所得
    稅結算申報書損益及稅額計算表所載所得金額無法貸得其所需款項，且明知旭菖
    公司八十八年、八十九年向財政部台北市國稅局（下稱台北市國稅局）實際申報
    之年度營收總額分別為一百九十萬零七百三十三元、一百五十二萬一千四百九十
    二元，為求順利獲得花蓮企業銀行蘆洲分行貸款，竟基於意圖為自己不法所有，
    行使變造私文書及偽造公文書之共同犯意，由林郁珽提供旭菖公司所有之經濟部
    公司執照、台北市政府營利事業登記證、有限公司設立登記事項卡、旭菖公司董
    事、股東名單、旭菖公司章程、九十年一至六月台北市營業人銷售額與稅額申報
    書及八十七、八十八及八十九年度營利事業所得稅結算申報書（損益及稅額計算
    表）、資產負債表，交付丁○○、乙○○。丁○○、乙○○竟於不詳時地，將旭
    菖公司已申報之八十八及八十九年營利事業所得稅結算申報書（損益及稅額計算
    表）及資產負債表總額分別變造為：「一千一百九十萬零七百三十三元、一千一
    百五十二萬一千四百九十二元（分別溢報一千萬元）」，丁○○、乙○○復在不
    詳時地，偽刻財政部台北市國稅局中南稽徵所之收件章一枚，並用印於上開變造
    營利事業所得稅結算申報書損益及稅額計算表收件編號由00000000更改
    為00000000，用以表明旭菖公司已依法申報稅捐及稽徵機關已收件之意
    。嗣由林郁珽於九十年七月間某日，持上開虛偽之申報書及資產負債表等相關資
    料，向花蓮企業銀行蘆洲分行申辦中小企業小額週轉金簡便貸款一百五十萬元而
    行使之，足以生損害於花蓮企業銀行蘆洲分行及公文書之正確性。嗣因承辦貸款
    案之花蓮企業銀行行員林惠慈於九十年八月十九日傳真上開申報書、資產負債表
    至財政部台北市國稅局以資徵信發現上情，並拒絕其貸款，丁○○、乙○○、林
    郁珽等人始未得逞，因認被告丁○○、乙○○共同涉犯刑法第二百十六條、第二
    百十條行使偽造私文書、第二百十一條、第二百十六條之行使偽造公文書、第三
    百三十九條第一項、第三項之詐欺取財未遂罪嫌。
二、訊據被告丁○○、乙○○均堅決否認有何行使偽造私文書、公文書、詐欺取財未
    遂罪等犯行，被告丁○○辯稱：林郁珽拿來的報表無法貸得一百五十萬元，伊就
    退回去了，其他伊都不知道等語；被告乙○○辯稱：伊將林郁珽交付之資料交給
    戊○○審查看看，後來戊○○再將資料交給伊，伊請林郁珽蓋章後自行送件，伊
    不知道文件有何虛偽等語。
三、公訴人認被告丁○○、乙○○共同涉犯刑法第二百十六條、第二百十條之行使偽
    造私文書、第二百十一條、第二百十六條之行使偽造公文書、第三百三十九條第
    一項、第三項之詐欺取財未遂罪嫌，無非係以：(一)被告乙○○、丁○○之供述、
    (二)同案被告林郁珽之供述、(三)花蓮企業銀行函件、(四)委任承諾書、(五)旭菖公司八
    十八年度、八十九年度資產負債表及營利事業所得稅結算申報書及(六)林郁珽申辦
    貸款相關資料為主要論據。
四、按犯罪事實應依證據認定之，無證據不得認定犯罪事實；又不能證明被告犯罪者
    ，應諭知無罪之判決，刑事訴訟法第一百五十四條第二項、第三百零一條第一項
    分別定有明文。次按「認定犯罪事實，須依證據，而所謂證據，係指合法之積極
    證據就犯罪事實能為具體之證明者而言；又認定不利於被告之事實，須依積極證
    據，茍積極證據不足為不利於被告事實之認定時，即應為有利於被告之認定，更
    不必有何有利之證據」，最高法院三十年上字第八一六號著有判例。再所謂「積
    極證據足以為不利被告事實之認定」，係指據為訴訟上證明之全盤證據資料，在
    客觀上已達於通常一般人均不致於有所懷疑，而得確信被告確曾犯罪之程度，若
    未達此一程度，而有合理懷疑之存在時，即無從為有罪之確信，此觀同院七十六
    年台上字第四九八六號判例意旨自明。換言之，刑事訴訟上證明之資料，無論其
    為直接證據或間接證據，均須達於通常一般之人均不致於有所懷疑，而得確信其
    為真實之程度，始得據為有罪之認定，若其關於被告是否犯罪之證明未能達此程
    度，而有合理性懷疑之存在，致使無從形成有罪之確信，根據「罪證有疑，利於
    被告」之證據法則，即不得遽為不利被告之認定（最高法院七十六年台上字第四
    九八六號判例意旨參照）。其以情況證據（即間接證據）斷罪時，尤須基於該證
    據在直接關係上所可證明之他項情況事實，本乎推理作用足以確認被告有罪，方
    為合法，不得徒憑主觀上之推想，將一般經驗上有利被告之其他合理情況逕予排
    除，此觀最高法院三十二年上字第六七號判例意旨亦甚彰明。經查：
  (一)、被告乙○○部分
  １、本件被告乙○○、丁○○之供述、同案被告林郁珽之供述均未自白犯罪，是以
      被告乙○○、丁○○之供述、同案被告林郁珽之供述均無從為不利被告乙○○
      之判斷。
  ２、公訴意旨起訴被告「丁○○、乙○○竟於『不詳時地』，將旭菖公司已申報之
      八十八及八十九年營利事業所得稅結算申報書（損益及稅額計算表）及資產負
      債表總額分別『變造』為：「一千一百九十萬零七百三十三元、一千一百五十
      二萬一千四百九十二元（分別溢報一千萬元）」；「丁○○、乙○○復在不詳
      時地，偽刻財政部台北市國稅局中南稽徵所之收件章一枚，並用印於上開『變
      造』營利事業所得稅結算申報書損益及稅額計算表收件編號由0000000
      0更改為00000000，用以表明旭菖公司已依法申報稅捐及稽徵機關已
      收件之意」，惟對於被告二人究係如何變造，並未指出證明之方法，至於花蓮
      企業銀行函件、委任承諾書、旭菖公司八十八年度、八十九年度資產負債表及
      營利事業所得稅結算申報書及林郁珽申辦貸款資料，僅能證明有偽造之情事，
      但無從證明是何人偽造。
  ３、按「事實之認定，應憑證據，如未能發現確實之證據，或證據不足以證明，自
      不能以推測或擬制之方法，以為裁判基礎；再犯罪事實所憑之證據，無論係直
      接證據或間接證據，其為訴訟上之證明，須於一般人均不致有所懷疑而得確信
      為真實之程度，始得據為有罪之認定，倘其證明尚未達此程度而尚有合理之懷
      疑存在時，本諸無罪推定原則，自應為被告無罪之諭知；又被告否認犯罪事實
      所持辯解縱使不能成立，除非有確實證據足以證明對於被告犯罪已無合理之懷
      疑外，不能遽為有罪之認定；刑事訴訟法規定被告有緘默權，被告基於不自證
      己罪原則，既無供述之義務，亦不負自證清白之責任，不能因被告未能提出證
      據資料證明其無罪，或對於被訴之犯罪事實不置可否，即認定其有罪。」最高
      法院九十二年度台上字第二五七Ｏ號判決採同一見解。此外，按「認定犯罪事
      實所憑之證據，雖不以直接證據為限，間接證據亦包括在內，然而無論直接證
      據或間接證據，其為訴訟上之證明，須於通常一般人均不致有所懷疑，而得確
      信其為真實之程度者，始得據為有罪之認定，倘其證明尚未達到此一程度，而
      有合理之懷疑存在時，即難遽採為不利被告之認定；又採用情況證據認定犯罪
      事實，須其情況與待證事實有必然結合之關係，始得為之，如欠缺此必然結合
      之關係，其情況猶有顯現其他事實之可能者，據以推定犯罪事實，即非法之所
      許。」最高法院九十年度台上字第一九六九號判決採同一見解。經查：本件被
      告乙○○確實有將林郁珽申辦貸款資料交付戊○○審查、對日後戊○○再交還
      被告乙○○之事實，業經證人即目擊經過之丙○○到本院結證屬實在卷（本院
      卷第二Ｏ九頁至第二一Ｏ頁，而乙○○剛自歐洲留學回來因找不到工作而到其
      父丁○○服務之地方工作，第一次辦申請貸款案即是辦理本件林郁珽申辦貸款
      案，是首次辦理此種業務之事實，亦經被告丁○○供述無誤（本院卷第四十二
      頁），而戊○○是從事會計業務之人，亦經其到本院結證無誤（本院卷第一四
      六頁至第一四八頁），被告乙○○既非精於辦理申報貸款業務之人，其是否有
      能力將旭菖公司已申報之八十八及八十九年營利事業所得稅結算申報書（損益
      及稅額計算表）及資產負債表總額分別「變造」為：「一千一百九十萬零七百
      三十三元、一千一百五十二萬一千四百九十二元（分別溢報一千萬元），殊有
      疑義。
  ４、本件被告乙○○轉交給林郁珽之申報資料，既有經過戊○○之審查，是以該偽
      造犯行即未必是被告乙○○所為，即被告轉交上開申報資料之情況證據與偽造
      文書等犯罪事實間未必有結合關係，揆諸上開說明，本「罪證有疑，有利被告
      之原則」，自難逕為被告乙○○有罪之認定。
  ５、至於被告乙○○坦認如附件所示之資產負債表及營利事業所得稅結算申報書係
      由伊交付給林郁珽蓋上旭菖公司發票章後，由林郁珽送交花蓮企業銀行蘆州分
      行之事實，核與林郁珽到庭陳述相符（見原審九十二年八月八日訊問筆錄），
      惟被告張王宜辯稱：「戊○○說影本要蓋大、小章，只要在空白的任何地方蓋
      章就可以，因為蓋上大、小章才會與原本相符，是銀行說的」等語（本院卷第
      二一四頁），證人林郁珽亦到本院結證稱：「他（指乙○○）說如果要送件，
      因為看起來好像是影本，所以要蓋章，他說每一張的最下面，空白的地方蓋章
      」等語（本院卷第二一四頁），衡諸吾人日常生活經驗，在影本上蓋章係用以
      證明與原本相符，是以被告乙○○要林郁珽在旭菖公司八十八年度、八十九年
      度之申報影本資料蓋章，難認有何違背常理之處，尚難據此而認被告乙○○及
      林郁珽對於該等資料內容不實均屬知情。
  ６、至於林郁珽到庭證稱旭菖公司八十八年度、八十九年度營收額僅一百九十萬餘
      元、一百五十二萬餘元，事實上無法以此等營收額貸得一百五十萬元等語（見
      原審九十二年八月八日訊問筆錄），被告乙○○亦坦認曾將此等資料交付被告
      丁○○看過，被告丁○○亦表示無法貸得此等金額，惟此僅能證明林郁珽、乙○○明知以當時之資料，是無法申請貸款之事實，惟被告乙○○辯稱：因戊○○是精通會計之人，經常協助丁○○處理貸款之疑難雜症，所以伊才會再請戊○○看一看，後來戊○○看完說可以去辦，伊就將文件全部再交給林郁珽，根
      本不知道前後有什麼改變等語，如前所述，戊○○從事會計業務之人，確實是
      精通會計之人，足徵被告乙○○所辯不虛，自可採信，自難因此而認被告乙○○知情而應負刑責。
  ７、按「刑事訴訟法第一百六十一條已於民國九十一年二月八日修正公布，其第一
      項規定：檢察官就被告犯罪事實，應負舉證責任，並指出證明之方法。因此，
      檢察官對於起訴之犯罪事實，應負提出證據及說服之實質舉證責任。倘其所提
      出之證據，不足為被告有罪之積極證明，或其指出證明之方法，無從說服法院
      以形成被告有罪之心證，基於無罪推定之原則，自應為被告無罪判決之諭知。
      」最高法院九十二年台上字第一二八號著有判例。本件原審審判時，修正之刑
      事訴訟法關於舉證責任之規定，已經公布施行，檢察官仍未提出適合於證明犯
      罪事實之積極證據，並說明其證據方法與待證事實之關係，本院對於卷內訴訟
      資料，復已逐一剖析，參互審酌，仍無從獲得有罪之心證，自應為被告乙○○
      無罪之諭知。
  (二)、被告丁○○部分
  １、本件介紹林郁珽找被告丁○○、乙○○幫忙貸款之證人甲○○於原審及本院均
      到庭證稱：被告乙○○跟我說介紹成功有百分之一的傭金，被告丁○○有說要
      寫一張委任書，我就去找林郁珽，林郁珽就把資料拿給被告乙○○等語（見原
      審卷第三四頁、第三五頁），顯見簽寫委任書之時，林郁珽係交付旭菖公司八
      十八年度、八十九年度真實的申報書、資產負債表，無法證明被告丁○○對事
      後不實的申報書、資產負債表知情。
  ２、被告乙○○供稱：伊拿資料給被告丁○○，被告丁○○說林郁珽公司資本額不
      足（應係營收額不足之誤），無法順利貸款，就將文件退回給我保管等語（見
      九十年偵字第一九八二號影印卷第七八頁反面、第七九頁），顯見被告丁○○
      僅表示林郁珽提出之資料無法順利貸款，並無法證明被告丁○○對於事後製作
      不實之申報書及資產負債表知情。雖被告乙○○曾供述：後來被告丁○○、證
      人戊○○表示可以送件看看（九十年偵第一九八二號影印卷第七九頁反面、原
      審卷第三七頁至第三八頁），為被告丁○○所否認，更何況，單以被告乙○○
      表示被告丁○○曾有此說詞，亦無法推論被告丁○○必知曉被告乙○○、林郁
      珽之犯行，從而被告乙○○之供述，不足以作為被告丁○○不利之證據。
  ３、林郁珽送件後，遍觀全卷，亦無被告丁○○之參與該貸款行為之事證，自難以
      花蓮企業銀行函件、如附件旭菖公司八十八年度、八十九年度資產負債表及營
      利事業所得稅結算申報書及林郁珽申辦貸款相關資料，作為認定被告丁○○知
      情之證據。
  ４、綜上所述，並無其他積極證據證明被告丁○○有何公訴人所指訴之犯行，自難
      對被告丁○○予以論罪科刑。
  (三)、按「偵查程序以發現真實之犯罪人為目的，如某甲不屬於犯罪之人時，應繼續
      發現何人（乙或丙甚或丁）為犯罪之人；但審判程序，法院只須判斷已被起訴
      之被告是否為真實之犯罪行為人，若經為必要之調查，其所獲得之證據資料，
      仍不足為該被告有罪之論證時，即應為無罪之諭知。至該項犯罪事實，究係被
      告以外何人所為，則無查明之義務。」最高法院七十三年台上字第三八九二號
      著有判例。本件從客觀上之資料顯示，雖足以證明確實有偽造文書等之犯罪行
      為，惟上開資料，客觀上無從證明是被告乙○○、丁○○所為，已如前述，至
      該項偽造文書等犯罪事實，究係被告以外何人所為，揆諸前揭判例意旨，本院
      則無查明之義務，併此敘明。
五、此外，亦查無其他積極證據足以證明被告丁○○、乙○○有公訴人所指訴之犯行
    ，自不能以推測或擬制之方法，以為裁判之基礎而認定被告犯罪，既不能證明被
    告犯罪，自應諭知被告丁○○、乙○○等無罪。原審就被告乙○○部分未予詳察
    ，逕就被告乙○○為論處刑法第二百十一條、第二百十六條之行使偽造公文書罪
    、第三百三十九條第一項、第三項之詐欺取財未遂罪刑，尚有未合。
六、被告乙○○上訴否認犯罪，指摘原判決不當，為有理由，自應由本院將原判決關
    於被告乙○○部分予以撤銷，改為被告乙○○無罪之判決。檢察官以與起訴書相
    同之理由對被告二人提起上訴，指摘原判決不當，惟查本件原審審判時，修正之
    刑事訴訟法關於舉證責任之規定，已經公布施行，檢察官並未提出適合於證明被
    告二人犯罪事實之積極證據，並說明其證據方法與待證事實之關係；本院對於卷
    內訴訟資料，復已逐一剖析，參互審酌，仍無從獲得被告丁○○、乙○○有罪之
    心證，自應維持第一審諭知被告丁○○無罪之判決，是以檢察官之上訴，為無理
    由，應予駁回。
據上論斷，應依刑事訴訟法第三百六十八條、第三百六十九條第一項前段、第三百六
十四條、第三百零一條第一項，判決如主文。
本案經檢察官施慶堂到庭執行職務。
中　　　華　　　民　　　國　　九十三　　年　　　七　　　月　　二十九　　日
                              臺灣高等法院刑事第二庭
                                  審判長法  官  蔡　長　溪
                                        法  官  楊　貴　志
                                        法  官  林　俊　益
右正本證明與原本無異。
如不服本判決，應於收受送達後十日內向本院提出上訴書狀，其未敘述上訴之理由者
並得於提起上訴後十日內向本院補提理由書。
                                        書記官　陳　明　琴
中　　　華　　　民　　　國　　九十三　　年　　　七　　　月　　 三十 　　日
